【裁判字號】    90,聲再,458
【裁判日期】    901026
【裁判案由】    聲請再審
【裁判全文】
臺灣高等法院刑事裁定                              九十年度聲再字第四五八號
    再審聲請人
    即受判決人    甲○○
    共      同
右列聲請人因詐欺案件，對於本院九十年度上易字第一五八七號中華民國九十年七月
三十一日確定判決，聲請再審，本院裁定如左：
    主  文
再審之聲請駁回。
    理  由
一、聲請意旨略以：
（一）有罪判決確定後，發現確實之新證據，足認受有罪判決之人應受無罪、免訴、
      免刑或輕於原判決所認罪名之判決者，得聲請再審，刑事訴訟法第四百二十條
      第一項第六款定有明文。被告因要參加電腦展，預期會有較大之銷售量，因此
      向告訴人亞銳士公司訂購之數量亦較多，而被告確有參加展覽之期間為八十七
      年十二月四日至同年十二十三日，在台北市世貿中心電腦展覽會，此有被告所
      主持之邵欣公司為支付台北市電腦工會擺設攤位租金之支票存根及邵欣公司委
      託立誠設計有限公司佈置攤位設計開立之發票可證。展覽期間因客戶訂購電腦
      之訂單量將較一般時期為大，被告因而訂購較多之電腦，亦有客戶向邵欣公司
      訂購電腦之訂購單可證。因此，被告均一直從事正當貿易活動，並未假借參加
      「台北電腦展」之名而行詐騙之實。次查，被告於八十八年一月九日之後，仍
      繼續在邵欣公司正常營業，並無告訴人指稱逃逸無蹤之情事，此有邵欣公司之
      客戶駿懋國際有限公司收款人廖朝宇至邵欣公司簽收支票之簽名及被告於八十
      八年二月四日仍支付新台幣（下同）三萬七千三百六十四元予駿懋國際有限公
      司之帳戶明細可資證明。除前開廠商外，被告二人尚於二月二日支付現金予明
      肯公司及綠的家具關係企業。若謂被告蓄意詐騙他人之財產，即毋須於八十八
      年二月四日尚將價金支付予其他廠商，顯見被告仍一直設法維持公司之營運，
      最後實在因資金一時週轉困難，不得已只得讓支票跳票，被告自始至終均無詐
      欺意圖。被告亦無將收得款項侵吞為己有之情事，被告一直盡力清償各廠商貨
      款，自八十七年十二月一日至八十八年二月四日共將三百一十九萬八千八百五
      十元之貨款（包含支付亞銳士公司之三十餘萬元）如數支付予各家廠商，可知
      被告係將購自告訴人之貨物變賣現金後用以支付公司之營運費用，如公司之債
      務、公司員工之薪資及公司租金，並無為自己不法所有之意圖，自不該當於詐
      欺罪之構成要件。
（二）按不得上訴於第三審法院之案件，其經第二審確定之有罪判決，如就足生影響
      於判決之重要證據漏未審酌者，亦得為受判決人之利益，聲請再審，刑事訴訟
      法第四百二十一條定有明文。被告初無向告訴人亞銳士公司訂購貨物意，嗣所
      以向告訴人訂購電腦產品，係因告訴人之業務員黃伯文不斷向被告推銷商品，
      被告等幾經猶豫，並向多家廠商比價詢問後，始決定向告訴人訂購貨品。若謂
      被告等自始即有詐騙告訴人之意圖，則被告等何致遲未與告訴人訂定契約，而
      待告訴人之業務員不斷推銷並幾經比價後才向告訴人訂貨？換言之，被告若自
      始即有詐欺之意圖，當初應係由被告等積極主動向告訴人訂貨，才合一般常理
      。原審雖曾傳喚黃伯文，惟黃伯文不知何故並未到庭作證，原審竟未再加傳喚
      ，實有刑事訴訟法第四百二十一條之再審事由。又告訴人亞銳士公司售貨之初
      根本未詢問被告之公司之財務狀況，被告亦無蓄意隱瞞其公司營運狀況之必要
      ，更無使告訴人陷於誤信邵欣公司具有資力之錯誤。原審就被告向告訴人訂貨
      之初是否曾向被告詢問劭欣公司之財務狀況及被告是否蓄意欺瞞其公司之營運
      狀況，並未詳加調查，遽認被告二人訂貨之初即無付清貨款之意，實有對足生
      影響於判決之重要證據漏未審酌之情事。被告正當經營之邵欣公司，縱有經營
      不善之情形，仍設法籌借資金或繼續努力以求改善公司營運狀況，實不能以被
      告等一時資金週轉困難即遽以詐欺罪相繩。至於被告在檢察官偵查中未到庭，
      實因被告子女求學之故，致住所與戶籍地不同，又因檢察官僅將傳票寄至被告
      之戶籍地址，以致被告二人對於告訴人之告訴毫不知情，被告並無將所訂貨物
      變現得款後逃逸之情事。被告在瞭解邵欣公司無法再行正常營運後，已於八十
      八年二月農曆春節委託侯俊安律師先行通知各債權人，於春節過後召開債權人
      會議，協商債務清償事宜，此有被告二人於偵查庭中提出之律師函可證。並獲
      多家協力廠商諒解被告之處境，同意達成和解，被告並已將存貨退還各廠商。
      若被告二人企圖詐騙告訴人之財產，根本無需召開債權人會議並盡量將款項償
      還各家廠商，更無需將邵欣公司庫存之存貨一一退還各廠商，可知被告未能清
      償告訴人貨款，實係被告一時無法籌措資金而迫於無奈之做法。原審判決理由
      書內未對前開有利被告之證據加以審酌，亦未說明其未採納之理由，實有漏未
      審酌重要證據之情形。按經商之成敗，本即有部分風險性，並非支票不能兌現
      即屬詐欺，否則以目前國內經濟不景氣之狀況，豈非遍地均為詐欺犯？本件被
      告二人經商不順，積欠告訴人貨款固是事實，惟純係單純民事債務不履行，不
      應以詐欺罪相繩。
二、按刑事訴訟法第四百二十條第一項第六款所謂：「發現確實之新證據」係指就該
    新證據之本身作形式上觀察，毋須經調查程序，顯然可認為足以動搖原確定之判
    決；且該證據於當時即已存在，祇為法院及當事人所不知，迨判決後始行發現之
    情形而言（參最高法院四十年臺抗字第二號判例意旨）；又若判決前已經當事人
    提出或聲請調查之證據，經原審法院捨棄不採者，即非該條款所謂發現之新證據
    ，不得據為聲請再審之原因。經查，聲請人提出之邵欣公司為支付台北市電腦工
    會擺設攤位租金之支票存根（再審證一號）、邵欣公司委託立誠設計有限公司佈
    置攤位設計開立之發票（再審證二號）、客戶向邵欣公司訂購電腦之訂購單（再
    審證三號）、邵欣公司之客戶駿懋國際有限公司收款人廖朝宇至邵欣公司簽收支
    票之簽名（再審證四號）及聲請人八十八年二月四日仍支付三萬七千三百六十四
    元予駿懋國際有限公司之存帳戶明細（再審證五號），雖係於審判當時已存在而
    未提出之新證據，並可證明被告確參加「台北電腦展」，且一直有營業行為。惟
    縱認被告經營之邵欣公司於向告訴人訂貨前後，確有營業事實，該公司與告訴人
    以外之其他客戶亦有正常往來，僅能證明被告未詐欺其他人客戶，無法證明無詐
    欺告訴人亞銳士公司之事實。且本院確定判決並未否認邵欣公司於八十七年十一
    月二十七日至八十八年一月八日向告訴人大量訂貨期間，即八十八年一月以前仍
    有營業之事實。因之聲請人所提之上開證據，縱可認邵欣公司於向告訴人訂貨時
    仍處營業狀態，該公司且曾參加台北電腦展，然尚不足以動搖原確定判決之事實
    基礎，自非上開規定之確實之新證據。次查，聲請人以其自八十七年十二月一日
    至八十八年二月四日，共將三百一十九萬八千八百五十元之貨款（包含支付亞銳
    士公司之三十餘萬元），支付各家廠商（再審證六號），並將購自告訴人之貨物
    變賣現金後用以支付公司之營運費用，例如公司之債務、公司員工之薪資及公司
    租金（再審證七號），並無謂自己不法所有之意圖云云。惟被告自承自八十七年
    一月起即因電腦業競爭激烈，生意不佳，幾每月虧損。其竟仍在八十七年十一月
    間起大量自告訴人公司訂貨，並將取得之貨物予以販賣，且以販賣所得清償對其
    他公司之負欠及支付員工之薪資，足以推知被告係以類似以債養債及挖東牆補西
    牆之方式經營，其於大量訂貨之初根本已無資力清償，且有縱將來不能清償亦在
    所不惜之之意思，其有為己所有之意圖實甚明。且本院確定判決就聲請人所指於
    上開時間內曾支付其他客戶貨款及邵欣公司員工薪資乙節，已於理由欄之一（三
    ）、（四）說明不足為有利被告認定之理由，聲請人據以提出作為聲請再審之理
    由，揆諸首開規定，即有未合。
三、聲請人另以邵欣公司向告訴人為本件訂貨，係因告訴人公司之業務員黃伯文不斷
    向聲請人推銷商品，而非聲請人主動邀約，而認聲請人無詐騙告訴人之意圖，並
    以原審雖曾傳喚該名業務員，惟該業務員不知何故並未到庭作證，原審竟未再加
    傳喚，而認為有刑事訴訟法第四百二十一條足生影響於判決之重要證據漏未審酌
    之再審事由云云。惟確定判決認定，聲請人自八十七年一月間起已經營不善，自
    八十七年七月二十二日起與告訴人公司生意往來，先以正常支付貨款之方式，取
    得亞銳士公司之信賴，其間從未告知經營不善之情形，竟利用亞銳士公司對其給
    付貨款正常之信賴，共同隱瞞其財務狀況等情（見確定判決事實欄一）。則告訴
    人公司之業務員黃伯文信賴二公司之正常交易而主動邀約，本即為聲請人所得預
    料。又業務員之主動邀約，本為業務經營，商場上之正常促銷、要約行為。聲請
    人明知已無資力，仍故不告知經營不善情形，欲藉類似以債養債及挖東牆補西牆
    之方式繼續經營，即有訂貨後將來不能清償亦在所惜之意，其因業務員之邀約而
    確定交易之詐欺對象，實無礙於詐欺意圖。聲請人以非其主動要約訂貨，認其無
    詐欺意圖，即不可採。否則所有之廣告、促銷方式之交易，將均不成立詐欺罪，
    實有違經驗法則及論理法則。況本院確定判決就聲請人故不告知無資力，仍先以
    正常付款方式取信於告訴人，使告訴人公司不疑有他，信以為真，陷於錯誤而同
    意出貨，認聲請人於十一月二十七日以後之大量訂貨，初無付清貨款之意，有詐
    欺意圖，已依證據敘明其理由（見判決理由欄一之（三）、（四））。聲請人以
    商場交易本有風險，告訴人公司未先於交易前徵信、了解邵欣公司之財務狀況及
    其未主動矇騙告訴人，認其未實施詐術及無不法所有之意圖云云，即不可採。末
    按，所謂漏未審酌之證據，係指該證據在前審審判當時已有發見，而為調查注意
    所不及者而言。本件聲請人於本院確定判決訊問時已辯稱﹕係告訴人之業務員黃
    伯文主動邀約云云（見本院九十上易字第一五八七號卷第三十三頁）。確定判決
    已發見該證據，經斟酌認為無傳喚必要，雖未併於理由欄內敘明不必傳喚之理由
    ，然本案聲請人詐欺罪之成立，不因交易之方式是否係黃伯文主動要約而受影響
    ，已如前述，亦即該項證據縱經調查，於判決之結果亦不生影響。聲請人以確定
    判決有重要證據漏未審酌，尚有誤會。
四、綜上所述，聲請人聲請再審依法不應准許，應予駁回。
據上論結，應依刑事訴訟法第四百三十四條第一項裁定如主文。
中      華      民      國    九十    年  十        月    二十六      日
                              臺灣高等法院刑事第七庭
                                  審判長法  官  吳  啟  民
                                        法  官  蘇  隆  惠
                                        法  官  林  瑞  斌
右正本證明與原本無異。
不得抗告。
                                        書記官  丁  淑  蘭
中      華      民      國      九十     年     十    月      三十      日


司法院資訊處製作；財團法人民間司法改革基金會備份。
